臺灣高等法院刑事判決
108年度上訴字第1853號
上  訴  人  
即  被  告  謝明秋



上列上訴人即被告因偽造文書案件，不服臺灣臺北地方法院107
年度訴字第141號，中華民國108年4月10日第一審判決（起訴案
號：臺灣臺北地方檢察署106年度偵字第6063號），提起上訴，
本院判決如下：
    主  文
原判決撤銷。
乙○○無罪。
    理  由
一、公訴意旨略以：被告乙○○明知其於民國103年7月23日，與廣
    通國際開發股份有限公司（下稱廣通公司）前任負責人甲○○
    簽署之共同聲明書已載明：「任何文件於用印廣通公司大小
    章後，未經甲○○本人親自簽名，均不生效力，其均為廣通公
    司之乙○○女士個人之行為，…」，仍未經甲○○同意，基於行
    使偽造私文書之犯意，於103年8月5日，在臺北市○○區○○路0
    段0號8樓，偽造甲○○名義簽署於103年8月5日授權書2紙（下
    稱系爭授權書）上，並交付昌吉營造股份有限公司（下稱昌
    吉公司）之陳怡陵而行使之，並依據上開授權書內容，授權
    昌吉公司於廣通公司違反國立台中教育大學教學大樓新建工
    程承攬合約之約定，致昌吉公司必須依本合約將廣通公司開
    立之本票2紙（本票號碼CA0000000號、金額新臺幣【下同】
    165萬元；本票號碼CA0000000，金額346萬5000元，下稱系
    爭2張本票）兌現時，無條件同意昌吉公司將該等本票之空
    白日期逕自填入持之兌現，足以生損害於廣通公司及甲○○，
    因認被告涉犯刑法第216條、第210條之行使偽造私文書罪嫌
    云云。
二、按犯罪事實應依證據認定之，無證據不得認定犯罪事實；又
    不能證明被告犯罪者，應諭知無罪之判決，刑事訴訟法第15
    4條第2項及第301條第1項分別定有明文。次按事實之認定，
    應憑證據，如未能發現相當證據，或證據不足以證明，自不
    能以推測或擬制之方法為裁判基礎；認定犯罪事實所憑之證
    據，雖不以直接證據為限，間接證據亦包括在內，然無論直
    接或間接證據，其為訴訟上之證明，須於通常一般之人均不
    致於有所懷疑，而得確信其為真實之程度者，始得據之為有
    罪之認定，倘其證明尚未達到此一程度，而有合理之懷疑存
    在時，即無從為有罪之認定；認定不利於被告之事實，須依
    積極證據，茍積極證據不足為不利於被告事實之認定時，即
    應為有利於被告之認定，更不必有何有利之證據；又檢察官
    就被告犯罪事實，應負舉證責任，並指出證明之方法。因此
    ，檢察官對於起訴之犯罪事實，應負提出證據及說服之實質
    舉證責任。倘其所提出之證據，不足為被告有罪之積極證明
    ，或其指出證明之方法，無從說服法院以形成被告有罪之心
    證，基於無罪推定之原則，自應為被告無罪判決之諭知（最
    高法院40年台上字第86號、76年台上字第4986號及30年上字
    第816號、92年台上字第128號判例參照）。
三、公訴意旨認上訴人即被告乙○○涉犯上開罪嫌，係以被告於偵
    查中之供述、證人甲○○、陳文瑞之證述，及卷附103年7月23
    日共同聲明書、103年8月5日系爭授權書為其主要論據。訊
    據被告矢口否認有上開行使偽造私文書之犯行，辯稱：伊為
    廣通公司實際負責人，係有製造權，當時張桔也有給伊授權
    書，只是因格式不符，伊才重新製作等語。經查：
  ㈠被告原擔任廣通公司負責人，於102年間向麟瑞科技股份有限
    公司（下稱麟瑞公司）負責人陳文瑞借款週轉，應陳文瑞要
    求，於102年12月31日將廣通公司負責人變更登記為時任麟
    瑞公司桃園分公司總經理甲○○，由甲○○擔任廣通公司名義負
    責人，仍由被告實際經營廣通公司之業務，並於103年7月23
    日與甲○○簽署內容為「自中華民國102年12月31日起，廣通
    公司之負責人（法定負責人）變更為甲○○先生，自上開登記
    日期起，任何文件於用印廣通公司大小章後，未經甲○○本人
    簽名，均不生效力，其均為廣通公司之乙○○女士個人之行為
    ，應由廣通公司之乙○○女士負所有法律上之責任」之共同聲
    明書，被告於103年8月5日在系爭授權書2紙上簽署「甲○○」
    之姓名後，將之交予昌吉公司的陳怡陵而行使等事實，業據
    被告於原審及本院所自承（見原審卷第30頁、本院卷第150
    頁），核與證人甲○○於警詢、偵查及原審{見104年度他字第
    8218號卷（下稱他卷）一第53頁背面、第89頁背面、原審卷
    二第116至118頁}、證人陳文瑞於偵查及原審（見他卷一第3
    7頁背面、第77頁、原審卷二第191頁）證述內容相符，並有
    廣通公司102年12月31日、103年12月18日股份有限公司變更
    登記表、共同聲明書各1份及授權書2份附卷可稽（見他卷一
    第46至52頁、他卷二第103、105、106頁）。此部分事實，
    首堪認定。
  ㈡被告於原審供稱：陳文瑞為確保其債權，所以要求登記甲○○
    為廣通公司負責人，甲○○都聽陳文瑞的，甲○○只是廣通公司
    名義負責人，並未實際經營廣通公司，伊於103年7月23日簽
    署共同聲明書主要是讓陳文瑞安心，該共同聲明書並不是禁
    止伊用廣通公司及甲○○之名義對外簽約，只要表示文件上沒
    有甲○○的簽名，甲○○就不用負責，由伊負責，103年8月5日
    之授權書有事先告知陳文瑞，並由張桔製作授權書，但因張
    桔製作之授權書格式不對，伊始重新製作，又因重新製作時
    漏未打上甲○○三字，所以才用寫的，伊事後有傳真重新製作
    的授權書給甲○○，他收到沒表示意見，也有於103年8月8日
    傳真給陳文瑞等語（見原審卷一第135、136頁、卷二第28、
    29、259頁），並有被告將本票、授權書於103年8月8日傳真
    給陳文瑞秘書張桔之資料在卷可參（見原審卷第120至121頁
    ）。
  ㈢證人甲○○於偵查雖證稱：廣通公司要蓋大小章都是臺北總公
    司負責，若有重要的事情，臺北總公司會通知其，廣通公司
    與昌吉公司簽署的文件其完全不知道，臺北總公司也沒告知
    其要用章，所以臺北總公司也不知情，對被告在外面做的事
    都不知道等語（見他卷一第90頁背面、他卷二第39頁）；惟
    於原審中改證稱：共同聲明書係其接任廣通公司負責人所簽
    署之文件之一，當初想其只是純粹幫忙，沒介入經營，不願
    意負該公司任何營運上的責任，廣通公司文件上要用印都是
    由臺北總公司張桔在負責，廣通公司與臺北總公司實際上如
    何往來，因其係負責桃園的公司，所以都不知道，其擔任廣
    通公司負責人期間，廣通公司對外文件需要用印都是臺北總
    公司在處理，如果需要其簽名或需要其知道時，才會告知其
    ，其都屬於被告知的情況，期間只有1次去第一銀行貸款要
    簽署一些文件才過去簽，其他都沒有被通知出面蓋章簽名，
    也沒收到任何書面資料，就算有書面資料也是給臺北總公司
    ，其只是人頭，廣通公司對外的業務都是被告負責，不需經
    過其同意等語（見原審卷二第116至119頁）。是證人甲○○於
    偵查中所述臺北總公司就有關廣通公司重要的事都會通知其
    等語，與其於原審作證所述不符。又以其始終證稱不知道廣
    通公司事情，並均證稱其係陳文瑞找的人頭，與廣通公司之
    事務均係由臺北總公司處理等節，應以其於原審證述與事實
    相符，而堪採信。又證人張桔於原審證稱：我在麟瑞公司擔
    任董事長陳文瑞的秘書，陳文瑞指派甲○○去擔任廣通公司負
    責人，我當時有保管廣通公司第一銀行帳戶的支票章、變更
    登記的公司章、甲○○私章，並曾收到他卷二第101頁至105頁
    的傳真文件，這是被告跟陳文瑞說她有接到一個案子，要做
    保證金用，所以陳文瑞指示財務人員開2張支票（應為本票
    ）給被告交予昌吉公司，我們公司有制式授權書，並有蓋章
    ，我將支票及授權書給被告，通常對方有簽收，我們公司要
    求留底，所以會請被告傳真回來，但傳真回來的系爭授權書
    不是我們給的制式授權書，我收到後就存檔，沒任何表示，
    因我想說是不是對方有他們自己的授權書格式，我收到傳真
    後有告知陳文瑞，他沒說要做什麼處理，只說要留底存檔等
    語（見原審卷二第128至133頁）。由證人甲○○、張桔於原審
    之證詞可知，甲○○只是依陳文瑞指示擔任廣通公司名義上負
    責人，實際上不負責處理廣通公司任何事務，並授權由陳文
    瑞之臺北總公司負責處理廣通公司事務；被告在甲○○擔任廣
    通公司名義負責人期間，就廣通公司之業務或對外文件用印
    ，係與陳文瑞溝通，徵得其同意後由臺北總公司張桔負責處
    理，除甲○○在第一銀行因擔任廣通公司負責人而為連帶保證
    人部分外，陳文瑞並不需事先徵得甲○○同意或事後告知甲○○
    。另酌以證人陳文瑞於偵查中證稱：因被告做很多事情需要
    用到廣通公司的章，故於103年7月23日簽署共同聲明書，要
    她做事情要用到甲○○的章時，一定要知會其等語（見他卷二
    第77頁）。是依證人甲○○、陳文瑞上開證詞，益見共同聲明
    書之簽立係陳文瑞希望被告在以廣通公司名義對外用印時，
    能告知陳文瑞，而非告知甲○○。
  ㈣證人陳文瑞雖於原審改證稱：其沒參與或授意甲○○簽立共同
    聲明書，甲○○也沒跟其討論共同聲明書簽署事宜，被告簽系
    爭授權書前未事先告知其，其也沒授權給被告簽，其從未看
    過系爭授權書，張桔作證說有轉給其知道等語應該是真的，
    其已經忘了，也不記得了等語（見原審卷二第193至195頁）
    。是證人陳文瑞此部分證詞與其於偵查中所述內容及甲○○、
    張桔上開證詞，均不相符，應係時間過久，記憶錯誤所致，
    應以其於偵查中及證人甲○○、張桔於原審之證詞為可採。
  ㈤又觀之張桔於原審所提供之授權書（見原審卷第147、149頁
    ），係記載「授權書  立授權書人於民國103年8月5日簽發
    金額新台幣叁佰肆拾陸萬伍仟元，到期日空白（本票號碼：
    CA0000000）乙紙，立授權書人同意授權貴公司於立授權書
    人有違約之情形發生時，得逕行填列前述本票之到期日，無
    需通知立授權書人，立授權書人絕無異議。立授權書人如未
    發生違約情事，貴公司不得填列到期日提示兌現。如於保證
    期滿後，立授權書人無違約情事時，貴公司應無條件將前列
    本票及本授權書退還予立授權書人。此致昌吉公司  立授權
    書人：廣通公司  負責人甲○○  統一編號00000000 地址：
    台北市○○路○段0號8樓」，另一授權書之內容除金額、本票
    號碼改為壹佰陸拾伍萬元整、CA0000000外，其餘內容相同
    。而被告製作之系爭授權書（見他卷二第105、103頁）則係
    記載「授權書  立授權書人廣通公司倘違反昌吉公司國立台
    中教育大學教育大樓新建工程--視聽設備工程承攬合約（下
    稱本合約）之約定，致昌吉公司必須依本合約將立授權書人
    開立之本票（本票號碼：CA0000000）兌現時，立授權書人
    無條件同意貴公司將該本票之空白日期逕行填入，立授權書
    人絕無異議，特此授權是實。此致昌吉公司  立授權書人：
    廣通公司  負責人甲○○（此三字是手寫）  統一編號000000
    00 地址：台北市○○路○段0號8樓」，另一授權書之內容除工
    程少寫「視聽設備工程」及票據號碼改為「CA0000000」外
    ，其餘內容相同。而被告係因廣通公司承攬昌吉公司所承接
    國立台中教育大學教育大樓新建工程之視聽設備工程，為取
    得部分工程款而需簽立授權書及開立本票等情，為被告於原
    審及本院供述明確，並據證人張桔證述如前，並有昌吉公司
    施工合約書等文件在卷可參（見他一卷第4至20頁）。可見
    被告所製作之系爭授權書與張桔提供之授權書意涵相同，均
    係廣通公司為承攬昌吉公司上開工程而簽立，並授權昌吉公
    司於廣通公司違約時，可自行填載廣通公司所開立本票上之
    發票日。再昌吉公司所提供之制式授權書所載內容與被告製
    作之系爭授權書內容，除票據號碼為空白，尚未填載外，其
    餘均完全相同，此有授權書1紙附卷足佐（見他卷一第15頁
    ）。足見被告所辯：其事先已告知陳文瑞此事，但因張桔所
    給的授權書格式不符，乃重新製作，又因授權書漏打甲○○三
    字，所以自行填寫等語，確為事實。復參以被告在昌吉公司
    陳怡陵於103年8月7日簽收系爭授權書後，即於同月8日傳真
    予張桔（此可由卷附系爭授權書上陳怡陵簽名旁記載8/7，
    及授權書最上方之傳真日期可知），顯見被告係認其乃因格
    式不符而重製授權書而已，主觀上並無行使偽造私文書之犯
    意，故始於昌吉公司簽收後，即於翌日傳真予張桔，讓張桔
    、陳文瑞得知其有重新製作授權書此事，而毫不隱瞞其重製
    授權書之行為。
  ㈥綜上所述，本件依檢察官所提出之證據，雖可證明被告有重
    新製作系爭授權書，並在其上簽署甲○○三字，但甲○○係陳文
    瑞找來擔任廣通公司名義上之負責人，廣通公司事務均係由
    陳文瑞的臺北總公司與被告聯繫處理，而被告事先既已告知
    陳文瑞要開立保證票及簽署授權書予昌吉公司此事，並徵得
    陳文瑞同意而自張桔處取得本票及授權書各2紙，但因張桔
    所提供之授權書格式與昌吉公司所提供者不同，而依昌吉公
    司制式授權書格式重新製作系爭授權書，迨昌吉公司簽收後
    ，即傳真系爭授權書、本票予張桔，告知張桔、陳文瑞此事
    ，實難認被告主觀上有行使偽造私文書之故意。故依檢察官
    所提事證，尚有合理懷疑空間存在，不足使本院認定被告有
    行使偽造私文書之犯行達於無所懷疑，而得確信為真實之程
    度。此外，復查無其他積極證據足資證明被告有何公訴意旨
    所指之犯行。
四、原審未予詳察，認定被告犯行使偽造私文書罪，事證明確，
    遽以論罪科刑，容有未合。被告否認犯罪提起上訴，指摘原
    判決判處有罪不當，為有理由，應由本院將原判決撤銷，改
    諭知被告無罪之判決。
五、被告經合法傳喚，曾具狀表示有黑衣人一再騷擾與威脅，故
    處於驚恐中，不敢出門而無法出庭，並提出照片2張為證，
    然其所提之照片無拍照日期，僅顯示有3名男子在室內穿黑
    色上衣，無法證明與本案之關係為何，亦無法證明有何騷擾
    與威脅其不可出庭，經本院電話告知其可聯繫警方協助出庭
    ，其仍未到庭，故其無正當理由不到庭，爰不待其陳述，逕
    行判決。
據上論斷，應依刑事訴訟法第369條第1項前段、第364條、第371
條、第301條第1項前段，判決如主文。
本案經檢察官楊展庚提起公訴，檢察官蕭方舟到庭執行職務。
中    華    民    國   109    年    1     月    7     日
                  刑事第十七庭  審判長法  官 鄭水銓
                                      法  官 黃雅芬
                                      法  官 李世華
以上正本證明與原本無異。
檢察官如不服本判決，應於收受送達後10日內向本院提出上訴書
狀，其未敘述上訴之理由者並得於提起上訴後10日內向本院補提
理由書（均須按他造當事人之人數附繕本）「切勿逕送上級法院
」。
                                      書記官 莊佳鈴
中    華    民    國    109   年    1     月    7     日